【裁判字號】    97,訴,945
【裁判日期】    971208
【裁判案由】    拆屋還地
【裁判全文】
臺灣臺中地方法院民事判決               97年度訴字第945號
原      告  戊○○
            丁○○
            己○○
            丙○○
                        2樓
上四人共同
訴訟代理人  陳宏盈 律師
            許博堯 律師
被      告  乙○○
訴訟代理人  朱逸群 律師
複代理人    甲○○
上列當事人間請求拆屋還地事件，經於民國97年11月5日言詞辯
論終結，本院判決如下：
    主    文
原告之訴駁回。
訴訟費用由原告負擔。
    事實及理由
一、原告起訴聲明：被告應將坐落臺中縣清水鎮○○段161-5地
    號土地上如附圖所示編號Ａ部分面積27.43平方公尺、Ｃ部
    分面積7.68平方公尺之建物拆除，並將土地交還原告。另陳
    述：
    （一）兩造前於民國89年間簽立「共有土地所有權分割協議
          書」就所共有之坐落臺中縣清水鎮○○段189地號土
          地協議分割，並於90年6月13日辦理土地分割登記，
          被告分得分割後之第189地號土地及其上由兩造之共
          同先祖所興建之未辦理保存登記建物（下稱系爭建物
          ），原告則分得分割出之第189-2地號土地。原告嗣
          於93年8月3日向訴外人台灣省台中農田水利會購買相
          鄰之第161地號土地後，將所分得之第189-2地號土地
          與第161地號土地合併，成為合併後之第161地號土地
          。原告繼於95年11月間將合併後之第161地號土地出
          售予訴外人王瑞宏，經申請土地複丈始發現當初兩造
          協議分歸被告所有之第189地號土地上未辦理保存登
          記之系爭建物，仍有部分坐落於原告所分得之合併後
          之第161地號土地上，原告為順利出售土地，只得於9
          6年5月21日按系爭建物占用之情形，將合併後之第16
          1地號土地再分割為第161地號及第161-5地號二筆土
          地。
    （二）原告戊○○、丁○○、己○○、丙○○四人所有坐落
          台中縣清水鎮○○段161-5地號土地（下稱系爭土地
          ）上Ａ部分面積27.43平方公尺、Ｃ部分面積7.68平
          方公尺為被告所有之系爭建物無權占有，系爭建物原
          為兩造之共同先祖所有，其後因上述協議分割而分歸
          被告取得事實上處分權，被告自有拆除權源。又上開
          分割協議書並未約定被告所分得之系爭建物，分割後
          仍可繼續使用原告依協議分割所分得之系爭土地，參
          照最高法院87年度台上字第2894號及85年度台上字第
          351號裁判意旨見解，原告自得本於所有權作用，依
          民法第767條規定，訴請被告拆除系爭土地Ａ部分面
          積27.43平方公尺、Ｃ部分面積7.68平方公尺上之建
          物，並將該部分土地交還原告。
二、被告則聲明：駁回原告之訴。另陳述：
    （一）訴訟程序事項部分：系爭建物係屬兩造之先祖所原始
          起造，並未經分割遺產，應屬共同先祖之全體繼承人
          所公同共有，被告僅有事實上之管理權，因非所有人
          ，不能單獨為拆除或消滅建物之處分行為，原告僅對
          被告一人起訴，其當事人不適格。
    （二）系爭建物並非被告所興建，而係兩造先前協議分割共
          有土地時，由原告及訴外人鄭梅芳所共同交付予被告
          占有使用，觀之分割協議書第六條所約定：「地上物
          交付日期及方法：甲方取得位置土地上有乙方之地上
          物，乙方應於下列條件任何一項條件成立時，乙方應
          將地上物無條件交付予甲方。」自明。又依卷附之分
          割協議書可推知，雙方分割之目的在於使系爭建物所
          坐落之北側土地，與其他南側空地分歸雙方，分割時
          原意亦係以建物邊緣線為分割之界線，或因雙方持分
          比例與房屋邊緣線並不一致，以致造成系爭建物仍有
          部分坐落原告所得之土地情況。故本件之分割結果，
          與當事人所欲達成之分割目的有違，縱形式上並無不
          符，實質上亦非當事人所欲分割之結果。應由雙方依
          系爭建物邊緣線所形成之正確土地界線，互為找補後
          再另為登記，始符合雙方分割之目的。
    （三）系爭建物興建時，建物與其基地均為同一人所有，原
          非無權占有，嗣係本於繼承人間的分管關係始由被告
          占有使用，故系爭建物坐落系爭土地之權源，類似於
          法定地上權的關係，蓋因土地和建物原同屬先祖一人
          所有，其後因土地分割，始生權利人不同之情形。自
          非無權占有，而無不法侵害原告所有權可言，原告依
          民法第767條規定請求拆屋還地，自屬無據。
    （四）原告所提出的司法實務見解均係繼承人因協議分割遺
          產而取得特定房屋，或經法院之形成判決分得房屋，
          與本案不同，自不能適用。兩造間就所繼承的土地，
          僅針對特定之部分遺產進行共有物分割，但並未就全
          部之遺產為「遺產分割」。
三、兩造不爭執之事項：
    （一）卷附「共同土地所有權分割協議書」係就分別共有之
          土地而為分割協議，並非遺產分割，系爭建物為兩造
          之先祖所原始起造。
    （二）當初兩造協議分割共有土地時，並未商請地政機關先
          行辦理系爭建物實際坐落位置之測量後再為分割，惟
          兩造間就共有土地分割之真意，乃係兩造當時均認為
          系爭建物所坐落之位置，係在兩造所協議分配予被告
          所取得之北側土地位置上。但嗣經測量始發現系爭建
          物仍有部分坐落在原告所分得之南側臺中縣清水鎮○
          ○段161-5地號土地上如附圖所示編號Ａ部分面積27.
          43平方公尺、Ｃ部分面積7.68平方公尺所示位置。
    （三）系爭建物坐落在原告所有之臺中縣清水鎮○○段161-
          5地號土地上如附圖所示編號Ａ部分面積27.43平方公
          尺、Ｃ部分面積7.68平方公尺所示位置，如予以拆除
          ，並不會造成系爭建物其他部分之危險。
四、法院得心證之理由：
    （一）程序方面：
          (1)、按所謂當事人適格，乃指就為訴訟標的之特定權
              利或法律關係，得為當事人而實施訴訟，具有受
              本案判決之資格。當事人是否適格，係就形式上
              認定為訴訟標的之法律關係，應在何特定當事人
              間予以解決，方屬適當而具有法律上之意義，與
              為訴訟標的之法律關係之存否，尚屬有間。是在
              給付之訴，原則上祇須主張自己為給付請求權人
              ，對於其主張為義務人提起，即為當事人適格。
          (2)、次按，拆屋還地之訴，應以對地上建物有拆除權
              能之人為被告，而有拆除權能之人，不以所有權
              之人為限，尚包括事實上處分權人在內。
          (3)、本件原告係主張被告對系爭建物有事實上之處分
              權，因而訴請被告拆屋還地，則依原告之主張形
              式上觀之，其對被告提起本件訴訟，當事人即屬
              適格。至如經法院審理結果，認系爭建物之事實
              上處分權非屬被告單獨取得，而係另有其他事實
              上處分權之公同共有人存在時，則屬告請求權存
              否之實體問題。是被告抗辯本件當事人不適格一
              語，並非有理，合先敘明。
    （二）實體方面：
          (1)、經查，兩造前於民國89年9月間與訴外人鄭梅芳
              就所共有之坐落臺中縣清水鎮○○段189地號土
              地協議分割，並簽立「共有土地所有權分割協議
              書」，並於90年6月13日辦畢土地所有權分割登
              記，被告分得分割後之第189地號土地，原告與
              訴外人鄭梅芳則分得所分割出之第189-2地號土
              地，原告嗣於93年8月3日向訴外人台灣省台中農
              田水利會購買相鄰之第161地號土地後，將所分
              得之第189-2地號土地與第161地號土地合併，成
              為第161地號土地。原告與訴外人鄭梅芳繼於95
              年11月17日間將合併後之第161地號土地出售予
              訴外人王瑞宏，並辦畢土地登記。經土地複丈後
              始發現當初協議分歸被告所有之第189地號土地
              上由兩造之祖父所興建之未辦理保存登記之系爭
              建物，仍有部分坐落於原告所分得之第161地號
              土地上，訴外人王瑞宏乃於96年5月21日依系爭
              建物占用之情形，將第161地號土地再分割出第1
              61-5地號土地，並以買賣為原因，於96年12月7
              日將第161-5地號土地售回原告四人所有等情，
              業據原告提出土地登記謄本、異動索引及共有土
              地所有權分割協議書為證，核屬相符，且為被告
              所不爭執，信屬實在。
          (2)、按稱不動產者，謂土地及其定著物。查系爭建物
              為三合院式建築，因非土地之成分，依民法第66
              條規定，係屬土地所有權以外之獨立不動產物權
              性質，系爭建物兩造復稱係先祖所原始起造之未
              辦理保存登記建物，原始起造人即為建物之所有
              權人。次按，繼承因死亡而開始，繼承人於被繼
              承人之死亡時，除有拋棄繼承或限定繼承外，當
              然承受財產上之一切權權利義務，民法第1147條
              、第1147條定有明文。是以繼承一經開始，被繼
              承人財產上之一切權利義務，即為繼承人所承受
              而毋須為繼承之意思表示。又按，建物之拆除為
              一種事實上之處分，故未辦理所有權第一次登記
              之建物之原始起造人，或法律上雖未取得所有權
              但因受讓而取得建物事實上之處分權人，對該未
              辦理保存登記之建物，始有處分之權能。
          (3)、本件原告據卷附「共有土地所有權分割協議書」
              第六條所約定：「地上物交付日期及方法：甲方
              （指被告）取得位置土地上有乙方（指原告及訴
              外人鄭梅芳）之地上物，乙方應於下列條件任何
              一項條件成立時，乙方應將地上物無條件交付予
              甲方。」內容，主張被告業已取得系爭建物之事
              實上處分權而有拆除權能，但查：
              、系爭建物之原所有權人為兩造之先祖，既已
              、兩造既未因繼承及遺產分割而取得系爭建物
五、綜上所述，兩造縱為系爭建物原始起造之先祖之後代子孫，
    然系爭建物既非由被告一人單獨繼承取得所有權，亦無證據
    可資證明被告有受讓系爭建物事實上處分權之情事，則原告
    訴請被告一人單獨拆屋還地，於法自非有據，原告之訴，應
    予駁回。
六、本件事證已臻明確，兩造其餘攻擊防禦方法及舉證，核與判
    決結果無影響，爰不逐一論述，併予敘明。
七、據上論結，原告之訴為無理由，依民事訴訟法第78條，判決
    如主文。
中    華    民    國    97    年    12    月    8     日
                  民事第二庭    法  官  林宗成
上正本係照原本作成。
如對本判決上訴，須於判決送達後20日內向本院提出上訴狀。
中    華    民    國    97    年    12    月    8     日
                                書記官


司法院資訊處製作；財團法人民間司法改革基金會備份。
